臺北高等行政法院判決　　　　　　　　　　　　　　　九十年度訴字第四五三九號
　　　　　　　　　　　　　　　.
　　原　　　告　甲○○
　　被　　　告　經濟部智慧財產局
　　代　表　人　陳明邦（局長）
　　訴訟代理人　丁○○
　　　　　　　　丙○○
右當事人間因新型專利異議事件，原告不服經濟部中華民國九十年五月九日經（九○
）訴字第○九○○六三○九二四○號訴願決定，提起行政訴訟。本院判決如左：
    主  文
原告之訴駁回。
訴訟費用由原告負擔。
    事  實
緣原告前於民國（以下同）八十六年六月二十五日以「消防用屋頂專用逆止閥（追加
一）」向前經濟部中央標準局（八十八年一月二十六日改制為經濟部智慧財產局）申
請新型專利，經該局編為第00000000Ａ０１號審查，准予專利（以下簡稱系
爭案）。公告期間，乙○○以其有違專利法第九十八條第一項第一款、第二款及第二
項規定，對之提起異議。案經被告審查，於八十八年五月二十四日以（八八）智專（
九）○五○一八字第一一五六五六號專利異議審定書為異議不成立之處分。乙○○不
服，訴經經濟部於八十八年十一月二十五日以經（八八）訴字第八八六三五二二六號
訴願決定書為原處分撤銷之決定。被告遂於八十九年十二月二十七日以（八九）智專
三（三）○五○五五字第○八九八九○○二一五六號專利異議審定書為異議成立之處
分。原告不服，提起訴願，遭駁回後，遂向本院提起行政訴訟。茲摘敘兩造之訴辯意
旨如左（乙○○於九十一年二月二十六日具狀聲請本院逕行判決，無庸傳訊其到庭）
：
甲、原告方面：
一、聲明：求為判決訴願決定及第二次專利異議審定之處分均撤銷。
二、陳述：
１、按「凡對於物品之形狀、構造或裝置之創作或改良，而可供產業上利用者，得依
    法申請取得專利」，乃為專利法第九十七條暨第九十八條第一項前段所明定；惟
    新型若「係運用申請前既有之技術或知識，而為熟習該項技術者所能輕易完成且
    未能增進功效時」，始不得依法申請取得新型專利，並為同法第九十八條第二項
    所明定。換言之，新型若係「運用申請前既有之技術或知識，惟非為熟習該項技
    術者所能輕易完成且具功效之增進時」，仍可依法申請取得新型專利。
２、引證一（八十年十二月二十六日申請、八十一年十月十一日公告之第00000
    000號「熱交換器之視窗裝置」新型專利）所揭之「熱交換器之視窗裝置」，
    僅係於熱交換器胴身周壁上設置極小之圓形象徵性透視窗而已，且僅作為目測熱
    交換器之內部運轉情況的大致，以作為安全維修之簡便視窗工作而設立者（如異
    議附件二申請專利範圍第一項末三行中所述）。如果擬徹底瞭解該熱交換器的內
    部運轉狀況是否有問題，或是擬實際進行維修工作時，均須拆卸下其胴身兩端
    之蓋板、才能達成，僅由其視窗裝置根本無法進行維修工作。反觀系爭案之
    可拆卸邊蓋，不但係以透明強化玻璃製成（引證一係以壓克力製成），且設置甚
    大。故除可徹底明視閥體內的確實運轉狀況和得知是否有故障情形外，更可由拆
    卸下邊蓋時之矩形窗孔直接取出或置入閥體內部之閥門裝置，以作清理或故障維
    修、換新等工作。如是相較，即可分辨出系爭案乃遠比引證一進步、實用。而就
    構造裝置上而言，引證一之透明視窗係於一體成型之胴身周緣上挖設一貫孔，再
    在該貫孔外側端設螺紋段，並在該貫孔螺紋段間形成一凹穴，以先套入一防滲墊
    圈後再旋裝上一壓克力透明材質的（圓形）視窗構成（如異議附件二專利公報影
    本中之申請專利範圍第二項所述）。反觀系爭案之透明邊蓋係藉四（數）螺釘
    鎖固於閥體１一側的矩形窗孔上，且於鎖固時於該透明邊蓋的左、右（即內
    、外）側一併夾置框狀防水橡膠皮及框狀鐵片13' 構成（如系爭案專利說明書
    第六頁創作說明（四）第五－八行內所述），故系爭案之構造裝置乃與引證一之
    透明視窗裝置截然迥異。綜上所陳，系爭案透明邊蓋之構造裝置既與引證一透
    明視窗裝置截然迥異；同時，系爭案之「透明邊蓋」又比引證一之透明視窗裝
    置進步、實用，且技術亦不同。由此，即已符首揭專利法第九十七條暨第九十八
    條第一項前段所明定之要件，然被告竟毫不依法深入論究即予否定，訴願決定更
    未確實根據原告之訴願理由審究，僅以引證一與系爭案相較，二者在透明邊蓋部
    分之技術相同，均係用以檢視內部運轉情況即予維持，對於系爭案之透明邊蓋
    的詳細構造裝置及可兼作維修、換新用之檢修口特殊技術、功效，則隻字未提，
    至為偏頗與不當。尤其，系爭案逆止閥都係安裝於消防機組或其相類管路之臨近
    幫浦的位置，也即位於消防管路的最下層位置，故最容易屯積雜物，因而需經常
    做檢視或維修、清理工作，否則將無法使管路順暢地進行輸送水或泡沫的工作。
    然而，時下習用之逆止閥，即因閥體上無設置如系爭案之透明邊蓋檢修口，因此
    ，除不能做簡便視察運轉狀況的工作外，為做檢修或清理及換新閥門裝置等工作
    時，還得以千斤頂將該逆止閥以上的全部管路及其配件往上頂，才能將該逆止閥
    拆卸下做檢視、維修及換新閥門裝置等工作。因此，不但做拆裝該逆止閥的工作
    甚為煩瑣不便（與該逆止閥閥體啣接之數管路均須一併做拆裝工作），在做該千
    斤頂之上頂逆止閥以上的管路（至少有一、二百公斤以上的重量）工作，亦十分
    吃力、危險，稍一不慎即易造成受傷。反觀系爭案，則只要直接靠近其透明邊蓋
    檢視，即可徹底明視其閥體內的確實運轉狀況，迅即得知是否需清理或維修；而
    若需維修或換新閥門裝置，亦僅將其透明邊蓋拆卸下，即可由該拆卸下透明邊蓋
    後之矩形孔，進行維修或將整個閥門裝置取出換裝新閥門裝置等工作，毋需將整
    個逆止閥拆卸下，更毋需以千斤頂將該逆止閥以上之全部管路、配件往上頂，故
    在做檢視、維修及修換閥門裝置等工作上，乃甚為安全且迅速簡便，而確比習用
    者進步、實用甚多。然而，被告及訴願機關竟均未實際瞭解逆止閥業者之需求，
    單憑異議人之證據與說詞，即否定系爭案，實屬速斷與違法。
３、訴願決定書理由後段所述：經查系爭案之主要技術特徵在於閥體一側可拆卸之邊
    蓋、閥體下方延伸適長部分設數個配管孔座，其中一個孔座設旁通排水閥等。其
    中．．．，應為相同。至於申請專利範圍第三項之過濾網附屬特徵為習用物品，
    亦不具進步性。惟查：
(1)、引證二（八十五年四月十八日申請、八十六年六月一日公告之第0000000
    0號「底閥之結構改良」新型專利）之於底閥下方延伸適長部分所開設的數個閥
    座中之其一閥座閥體內壁開設之一排水道，以控制桿控制其排放之技術，係於該
    閥座中裝置一迴流閥５，該迴流閥５係以具三通孔之阻體，後緣係利用一螺
    桿加以控制前後之開啟狀態，使水流會經由迴流道流出（如引證二專利說明
    書第四頁第二段所述）。而系爭案係於孔座上裝置一以旋盤操作作啟閉動作之
    閥桿，藉旋合（緊）該閥桿令其終端之塞板與套合在閥體１內壁之中空銅套相
    接觸即成閉合狀，旋開（鬆）時則使排水道與該閥體１內壁形成貫通狀，以作
    排水動作；而於該閥體１內壁之開口處並設一過濾網，以防止該閥體１內之水
    流雜質進入排水道內（如系爭案專利說明書第六頁第一段後段內所述及第四圖
    所示）。一者（引證二）係以具三通孔之阻體直接塞閉閥體所開設之孔，一
    則（系爭案）係以塞板塞閉閥體１內壁上之中空銅套，兩者之構造裝置乃截然
    不同，且系爭案之塞板乃較易作塞閉動作而不易發生滲漏水現象，尤其，系爭案
    復於閥體１內壁之開口處設置過濾網，以阻止水流雜質進入排水道內，經多
    次使用，該排水道仍無阻塞之虞；然引證二則因無此裝置，乃極易生迴流道
    堵塞、水流不通現象。由此相較，即可明顯看出系爭案之構造裝置乃與引證二不
    同，且比引證二進步、實用暨具功效之增進，被告於第二次異議審定書中及經濟
    部於訴願決定書中均稱系爭案之此項技術與引證二相同，且未有功效之增進，無
    法令任何人苟同。
(2)、系爭案所運用之防水橡皮和框狀鐵片，則均屬該案之透明蓋邊部分的附屬特徵，
    且列於申請專利範圍之附屬項中；而該透明邊蓋部分既已符法定專利要件，此附
    屬部分自仍應屬符法定專利要件。況且引證二中之墊圈及固定片之形狀、構造及
    裝置方式等，均未與系爭案相同，如何稱之「技術及功效應為相同」，仍難令人
    苟同。
(3)、過濾網附屬特徵固為習用物品，惟其主要特徵之旁通排水閥３部分，既如前述
    構造裝置與引證二不同且具功效之增進，自應與該旁通排水閥３視為一體之物品
    ，不可分析或分離另作論斷。被告之第二度專利異議審定書及訴願決定書所作之
    處分，顯然係偏頗之舉，誠無法令人苟同。
４、綜上所陳理由，原告申請之第00000000Ａ０１號「消防用屋頂專用逆止
    閥（追加一）」追加新型專利，應屬符首揭專利法規定要件之創作或改良之新型
    專利，故請判決如原告訴之聲明。
乙、被告方面：
一、聲明：求為判決如主文所示。
二、陳述：
１、原告起訴理由謂引證一視窗裝置無法如同系爭案可拆卸邊蓋進行維修工作云云；
    惟查二者均是以螺設方式安裝透明材質的視窗，只是尺寸大小的不同，且由系爭
    案圖式可知，其閥門裝置體積大於可拆卸邊蓋之尺寸，也無法由邊蓋內取出或置
    入，維修之功效有限。
２、起訴理由又謂引證二以具三通孔之阻體直接塞閉閥體所開設之孔，系爭案以塞板
    塞閉閥體內壁上之中空鋼套，二者構造裝置不同云云；惟查二者構造上是稍有差
    異，但所採用之技術、功效相同，都是旋轉排水閥（把手），使閥體之孔不被閉
    塞，而將水排出。
３、起訴理由另謂引證二墊圈、固定片之形狀、構造及裝置方法均與系爭案防水橡皮
    和框狀鐵片不同云云；惟查二者形狀是不同，但都是墊圈，使二物體在以螺絲固
    定後，能更緊密密封，不會有漏水現象，其技術、功效完全相同。
４、綜上所述，被告所為之原處分並無違法，請判決如被告答辯之聲明。
    理  由
一、按凡對物品之形狀、構造或裝置之創作或改良，而可供產業上利用者，得依法申
    請取得新型專利，固為專利法第九十七條暨第九十八條第一項首段所明定。惟其
    新型如「係運用申請前既有之技術或知識，而為熟習該項技術者所能輕易完成且
    未能增進功效時」，仍不得依法申請取得新型專利，復為同法第九十八條第二項
    所明定。
二、本件系爭第00000000Ａ０１號「消防用屋頂專用逆止閥（追加一）」新
    型專利異議事件，被告以異議附件二（即八十年十二月二十六日申請、八十一年
    十月十一日公告之第00000000號「熱交換器之視窗裝置」新型專利公報
    影本，即引證一）與系爭案相較，二者在透明邊蓋部分之技術相同，均是用以檢
    視內部運轉情況；另異議附件三（即八十五年四月十八日申請、八十六年六月一
    日公告之第00000000號「底閥之結構改良」新型專利公報及說明書影本
    ，即引證二）係於底閥下方延伸之適長部分開設有數個閥座中一閥座之閥體內壁
    開一排水道，以控制桿控制其排放，此與系爭案在閥體上開設數個配管孔座及排
    水道之部分，二者技術相同，且系爭案並未增進功效，故系爭案不具進步性；又
    系爭案申請專利範圍第二項之防水橡皮、框狀鐵片等附屬特徵，與引證二之墊圈
    、固定片技術、功效相同；申請專利範圍第三項之過濾網附屬特徵，為習用物品
    ，亦不具進步性等理由，乃為異議成立之處分。原告不服，訴稱系爭案與引證一
    相較具有簡便視察之功效；另引證二閥體之排水道較系爭案排水道複雜，又引證
    二未有系爭案之配孔座、固定片及墊圈等構造，二者之結構、裝置、止水方式及
    功效均不相同，故引證一及二應不足以證明系爭案不具進步性云云。訴願機關以
    ：經查系爭案之主要技術特徵在於閥體一側可拆卸之邊蓋、閥體下方延伸適長部
    分設數個配管孔座、其中一個孔座設旁通排水閥等。其中系爭案在閥體上開設數
    個配管孔座及排水道之部分，與引證二於底閥下方延伸適長部分，開設有數個閥
    座中一閥座之閥體內壁開一排水道，以控制桿控制其排放之技術相同，且未有功
    效之增進。另由引證二圖式可知底閥上設有數個配管孔座，可做多種用途，且引
    證二墊圈及固定片係一併使用，並藉以協助墊圈固定，而墊圈之形式原本即為繁
    多，惟其目的皆在防漏，尚不因採用形式不同，即謂其技術不同。故系爭案申請
    專利範圍第二項之防水橡皮及框狀鐵片等附屬特徵，且引證二之墊圈及固定片之
    技術及功效應為相同。至於申請專利範圍第三項之過濾網附屬特徵為習用物品，
    亦不具進步性。綜上所述，系爭案之技術特徵難脫引證二揭示之技術內容，且未
    有功效增進，應有違專利法第九十八條第二項規定，故被告所為本件異議成立之
    處分，洵無違誤，而維持原處分。
三、原告於本件行政訴訟中猶執前詞爭議，惟經本院審核被告以系爭案之特徵均難脫
    離引證一、二揭示之技術內容範圍，且未增進功效，故不具進步性，而為異議成
    立，系爭案應不予專利之處分所持之理由，暨訴願機關決定駁回原告之訴願所持
    之理由，均無不妥，是原告之陳詞均不可採。從而，被告所為之上開處分，揆諸
    首揭規定，並無違誤，訴願決定予以維持，亦無不合。原告徒執前詞，訴請撤銷
    訴願決定及第二次專利異議審定之處分，並無理由，應予駁回。
四、兩造其餘攻擊防禦方法與本件判決結果不生影響，故不逐一論述，併此敘明。
據上論結，本件原告之訴為無理由，爰依行政訴訟法第九十八條第三項前段判決如主
文。
中　　華　　民　　國　　　九十一　　　年　　　四　　　月　　　二十四　　日
　　　　　　　　　　　　　　　臺 北 高 等 行 政 法 院  第 三 庭
            　　                    審 判 長 法    官  徐 瑞 晃
                                             法    官  李 得 灶
                                             法    官　吳 慧 娟
右為正本係照原本作成。
如不服本判決，應於送達後二十日內，向本院提出上訴狀並表明上訴理由，如於本判
決宣示後送達前提起上訴者，應於判決送達後二十日內補提上訴理由書（須按他造人
數附繕本）。
中　　華　　民　　國　　　九十一　　年　　　四　　　　月　　二十四　　　日
            　　　　　　　　　　　　　　     書 記 官  林 玉 卿
